【裁判字號】    99,消債抗,131
【裁判日期】    991020
【裁判案由】    聲請免責
【裁判全文】
臺灣板橋地方法院民事裁定           99年度消債抗字第131號
抗  告  人
即  債務人  甲○○
上列抗告人因消費者債務清理條例聲請免責事件，對於中華民國
99年7 月29日本院99年度消債聲字第57號裁定提起抗告，本院裁
定如下：
    主  文
抗告駁回。
抗告費用新臺幣壹仟元由抗告人負擔。
    理  由
一、按法院為終止或終結清算程序之裁定確定後，除別有規定外
    ，應以裁定免除債務人之債務，消費者債務清理條例第 132
    條定有明文。次按債務人有下列各款情形之一者，法院應為
    不免責之裁定，但債務人證明經普通債權人全體同意者，不
    在此限：一、於七年內曾依破產法或本條例規定受免責；二
    、隱匿、毀損應屬清算財團之財產，或為其他不利於債權人
    之處分；三、捏造債務或承認不真實之債務；四、因浪費、
    賭博或其他投機行為，致財產顯然減少或負擔過重之債務，
    而生開始清算之原因；五、於清算聲請前一年內，已有清算
    之原因，而隱瞞其事實，使他人與之為交易致生損害；六、
    明知已有清算原因之事實，非基於本人之義務，而以特別利
    於債權人中之一人或數人為目的，提供擔保或消滅債務；七
    、隱匿、毀棄、偽造或變造帳簿或其他會計文件之全部或一
    部，致其財產之狀況不真確；八、故意於財產及收入狀況說
    明書為不實之記載，或有其他故意違反本條例所定義務之行
    為，復為同條例第134 條所明定。又按消費者債務清理制度
    並非在使債務人恣意消費所造成之債務，轉嫁予債權人負擔
    ，債務人免責制度，應在鼓勵勤勞誠實之債務人，而非縱容
    債務人奢侈浪費，倘債務人於聲請清算前之相當期間內，利
    用信用金融之機會，恣意為非屬通常生活所需之鉅額消費或
    作奢侈性、浪費性之消費，而不在意日後履行返還之能力，
    反而算計消費者債務清理條例中之免責制度，濫用清算程序
    以規避其應負擔之償還責任，自與消費者債務清理條例之立
    法本旨有違。再者，消費者依清算程序清理債務，債權人已
    因之蒙受相當損失，其程序之進行應秉持公正與誠信，如債
    務人對於清算之原因有可歸責性，或有虛偽不實、違反誠信
    、違反本條例所定義務之行為，致害及債權人之權益，或影
    響清算程序之進行，自不宜予以免責（消費者債務清理條例
    第134條立法理由參照）。
二、本件抗告意旨略以：當初刷卡換取現金、預借現金係為維持
    生活，不得不然，惟抗告人亦堅持信用，只是每月繳納協商
    款項新臺幣（下同）26,466元，加上其他費用，已非抗告人
    所能負擔，始致無力償還。抗告人有與各債權銀行協商，僅
    中國信託銀行不計利息，其餘債權銀行均不再協商，遠東銀
    行甚至查封房屋，抗告人為單親家庭、中低收入戶，但未逃
    避清償責任，狀請鈞院給予抗告人重生之機會，廢棄原裁定
    等語。
三、經查，各債權人於原審就抗告人所為免責之聲請，其意見如
    下：
(一)、台北富邦銀行表示：由抗告人之信用卡消費明細，不外係高
    額度之「預借現金」、頻繁之「風情絲質、可愛動感睡衣」
    、「飯店旅館（帝苑旅店、中信大飯店）」、「豪華餐廳（
    鍋樂燒餐飲館、金師樓餐廳、貴族世家及新黃金海岸活蝦）
    」、「電視購物（東森得易購、富邦MOMO）」、「通信器材
    （和信電訊、台哥大及聯強國際、傑昇通信）」及「頻繁之
    大型連鎖賣場（家樂福、遠東愛買）」之消費，核其消費內
    容不外係現金周轉、奢侈品消費及享受之消費，難認前開消
    費係維持生活基本需求所必須，評價其行為涉及浪費、投機
    ，實堪謂相當等語（見原審卷第48頁）。
(二)、國泰世華銀行表示：由抗告人信用卡消費明細可知，抗告人
    於東森購物、國都汽車、家樂福皆有奢侈消費，又有大筆信
    用卡預借現金（台新、中信、台北、台企銀行），此等消費
    行為已遠超過其經濟能力所能負擔等語（見原審卷第45頁）
    。
(三)、渣打銀行表示：抗告人持本行信用卡密集預借現金，於94年
    10月單月即預借現金達70,000元，顯逾一般人維持基本生活
    所必須，屬浪費導致負擔過重債務之不免責事由等語（見原
    審卷第53頁）。
(四)、豐（台灣）商業銀行表示：抗告人之信用卡消費，除密集
    預借現金外，並於得意購購物、東森得易購、燦坤3C、帝苑
    旅店、家樂福等刷卡消費，上述消費性質均非日常生活必要
    之支出等語（見原審卷第40頁）。
(五)、遠東銀行表示：抗告人於93年1 月8 日、9 日辦理貸款專案
    ，金額分別為60,000元、35,000元，並於93年2 月間辦理代
    償專案共計200,000 元及數次預借現金，但抗告人並未因此
    撙節支出，仍經常預借現金，抗告人既已累積相當金額之欠
    款，並選擇以代償方式減少利息開銷，卻仍不思減少開支以
    祈盡速清理負債，仍不斷借款花用，已有奢侈浪費之情事等
    語（見原審卷第94頁）。
(六)、永豐銀行表示：抗告人尚欠299,775 元及利息、違約金暨訴
    訟費用，而債權性質係屬信用貸款，並非信用卡消費款項和
    現金卡，故無法提出消費明細資料、提領紀錄等語（見原審
    卷第101 頁）。
(七)、玉山銀行表示：抗告人之債務發生原因為無擔保小額信貸，
    故無法提供抗告人之信用卡及現金卡消費明細，然抗告人尚
    欠11,941元。如抗告人欠款用途多為信用卡及消費性借貸，
    其償債能力與負債比例顯然過於懸殊，而有奢侈浪費之情事
    等語（見原審卷第42頁）。
(八)、台新銀行表示：抗告人信用卡消費內容除代償渣打及國泰世
    華銀行之欠款外，多為預借現金、汽車保養、電視購物、量
    販店等，且抗告人既然自93年即以代償他行方式支應支出，
    卻仍恣意毫無節制進行大量高價消費，顯非屬一般人生活必
    要之支出金額，逾越抗告人之清償能力等語（見原審卷第38
    頁）。
(九)、日盛銀行表示：抗告人有2 筆信用貸款，債權數額：其一為
    本金69,523元及自96年11月11日起至清償日止按週年利率12
    .88 ％計算之利息，其二為本金199,671 元，及自96年11月
    11日起至清償日止按週年利率7.88％計算之利息。抗告人係
    用以代償國泰世華銀行、豐銀行（原中華商銀），抗告人
    應知自身還款能力有限，理應量力為出，而非不知撙節仍持
    續消費，由此可觀抗告人消費時並不知節制等語（見原審卷
    第99頁）。
(十)、中國信託銀行表示：抗告人欠款除以現金卡大額且密集之提
    領現金外，信用卡亦多為大額之預借現金、飯店、東森購物
    及現金借貸所致，其性質與數額應非屬一般日常生活所必需
    等語（見原審卷第64頁）。
四、經查，本件觀之抗告人之銀行信用卡刷卡消費紀錄、交易明
    細紀錄、現金卡之交易明細表以及信用貸款等資料，抗告人
    於向本院聲請清算前之93年至95年間之消費情形為：
(一)、委請債權銀行代償其餘銀行債務，其中於93年2 月10日持債
    權人台新銀行信用卡餘額代償渣打銀行、國泰世華銀行欠款
    分別為90,000元、210,000 元（見原審卷第39頁），於93年
    2 月16日持債權人遠東銀行信用卡辦理代償方案，金額共計
    200,000 元（見原審卷第96頁）。
(二)、向數家銀行預借現金或信用貸款，其中於93年1 月向遠東銀
    行辦理容易付專案貸款60,000元及容易付預借現金專案35,0
    00元，計95,000元（見原審卷第97頁）、94年4 月向渣打銀
    行、遠東銀行預借現金計60,000元（見原審卷第60頁、第96
    頁）、94年7 月向台新銀行、台北富邦銀行預借現金計110,
    000 元（見原審卷第39頁、第50頁）、94年8 月向台北富邦
    銀行預借現金計71,000元（見原審卷第50頁）、94年10月向
    渣打銀行預借現金計70,000元（見原審卷第62頁）、95年 1
    月向中國信託銀行預借現金計70,000元（見原審卷第83頁、
    第84頁）。
(三)、於93年2 月在家樂福板橋店分別持債權人遠東銀行、豐銀
    行核發之信用卡消費8,480 元、20,210元（見原審卷第97頁
    、本院98年度消債清字第91號卷第289 頁，下稱消債清卷）
    ，於94年9 月11日持債權人台北富邦銀行核發之信用卡在台
    灣大哥大板橋營業所、傑昇民族店，消費3 筆計13,489元（
    見原審卷第50頁）、於95年6 月13日持債權人台北富邦銀行
    核發之信用卡在家福股份有限公司板橋店消費18,024元（見
    原審卷第52頁）、於95年6 月19日在家福股份有限公司天母
    店分別持債權人台新銀行、國泰世華銀行、台北富邦銀行核
    發之信用卡消費9,940 元、80, 008 元、39,666元，計129,
    614 元（見原審卷第39頁、第47頁、第52頁），另於94年12
    月至95年5 月間在帝苑旅店分別持國泰世華銀行、台北富邦
    銀行、中國信託銀行、豐銀行核發之信用卡消費共19筆，
    計29,500元（見原審卷第47頁、第51頁、第85頁、第86頁，
    消債清卷第302 頁、第304 頁），此等消費內容，顯已逾越
    一般人通常生活必要之支出金額，足認屬奢侈浪費之行為。
(四)、抗告人在明知經濟狀況不佳下，預見其負債已有不能清償之
    虞情形下，即應檢討其理財及消費狀況，養成節儉習慣，撙
    節開銷，而非維持過去慣常之寬逸生活，更遑論無節制地以
    信用卡預借現金、奢侈消費，衡諸一般社會經驗法則，難認
    係一般日常生活所必須之支出，是抗告人確有「因浪費、賭
    博或其他投機行為，致財產顯然減少或負擔過重之債務，而
    生開始清算之原因」之情事存在。
五、綜上所述，本件應認抗告人有消費者債務清理條例第134 條
    第4 款所規定之不應免責之情形存在，原裁定核無違誤，應
    予維持，抗告意旨求為廢棄原裁定，並無理由，應予駁回。
六、爰依消費者債務清理條例第11條第2 項、第15條，民事訴訟
    法第495 條之1 第1 項、第449 條第1 項、第95條、第78條
    ，裁定如主文。
中    華    民    國    99    年    10    月    20    日
              民事第三庭  審判長法  官  陳財旺
                                法  官  吳振富
                                法  官  吳金芳
以上正本證明與原本無異。
本裁定不得再抗告。
中    華    民    國    99    年    10    月    20    日
                                書記官  陳昭綾

司法院資訊處製作；財團法人民間司法改革基金會備份。
